【裁判字號】    98,台上,965
【裁判日期】    980527
【裁判案由】    請求優先承買土地等
【裁判全文】
最高法院民事判決              九十八年度台上字第九六五號
上  訴  人  甲○○
訴訟代理人  林清源律師
被 上訴 人  乙○○
上列當事人間請求優先承買土地等事件，上訴人對於中華民國九
十七年十二月十六日台灣高等法院第二審更審判決（九十七年度
上更(二)字第一○七號），提起上訴，本院判決如下：
    主  文
原判決廢棄，發回台灣高等法院。
    理  由
本件上訴人起訴主張：伊於民國七十三年十月二十二日向台灣省
購買門牌號碼台北市○○路○段五巷一弄七號房屋（下稱系爭房
屋），就該屋坐落基地即台北市○○區○○段三小段五四六之一
地號土地（下稱系爭土地），與該地原所有人祭祀公業周廣星間
有不定期限之租賃關係。嗣祭祀公業周廣星之派下員即第一審共
同被告周堂、周寶同、周信男（下稱周堂等三人）於七十四
年七月十五日以每平方公尺新台幣（下同）三萬零二百四十七元
七角之價格，將該地出售與第一審共同被告鄧昭英，並於八十三
年三月二十三日移轉登記與鄧昭英所有，鄧昭英於同日再移轉登
記與被上訴人所有，被上訴人於同年九月十二日復將之移轉登記
與第一審共同被告中國人壽保險股份有限公司（下稱中國人壽公
司）所有，該公司於八十四年六月十四日移轉登記與第一審共同
被告練成瑜所有，練成瑜於八十四年七月十五日移轉登記與第一
審共同被告禾和開發事業有限公司、世祺股份有限公司、永鴻股
份有限公司（下稱禾和公司等）共有，該等公司於八十五年十月
二十四日再移轉登記與練成瑜所有，練成瑜於八十八年十月二十
六日移轉登記與中國人壽公司所有，該公司於九十年八月二十日
移轉登記與第一審共同被告將星開發股份有限公司（下稱將星公
司）所有，該公司於九十一年五月十三日移轉登記與練成瑜所有
，練成瑜於九十二年六月二十日移轉登記與第一審共同被告周明
德所有。因祭祀公業周廣星及周堂等三人並未通知伊優先購買
，故被上訴人及第一審共同被告就系爭土地所為之各次移轉，依
土地法第一百零四條規定，均不得對抗伊等情。求為確認伊就系
爭土地有優先購買權存在，並命被上訴人及第一審共同被告塗銷
上開各次所有權移轉登記，及命周堂等三人應依系爭土地出售
與鄧昭英之相同條件，與伊訂立買賣契約，並將該地移轉登記與
伊所有之判決【第一審判決駁回上訴人之訴，上訴人不服，提起
上訴，原法院以九十四年度上字第一五五號判決駁回其上訴，上
訴人上訴本院以九十五年度台上字第二八六八號判決廢棄發回，
嗣原法院以九十六年度上更（一）字第二○○號判決廢棄第一審
判決，發回台灣台北地方法院（下稱台北地院），被上訴人不服
，提起上訴，本院以九十七年度台上字第一三六九號判決廢棄發
回，其餘第一審共同被告則未聲明不服】。
被上訴人則以：本件請求塗銷伊之所有權移轉登記，違反登記之
連續性等語，資為抗辯。
原審維持第一審所為上訴人敗訴之判決，駁回其上訴，無非以：
上訴人主張之事實，固據上訴人提出複丈成果圖、土地及建物登
記簿謄本、所有權狀、異動索引表、土地及建物登記謄本、台北
地院九十二年度重訴字第四九一號民事判決書等件，及被上訴人
提出買賣契約書為證。惟上訴人於第一審請求被上訴人移轉所有
權予中國人壽公司之登記及之後歷次所有權移轉登記，經原法院
前審發回台北地院審理，尚未獲勝訴判決，塗銷登記，則本件上
訴人請求塗銷被上訴人自鄧昭英移轉取得之所有權登記，因地政
機關無從單獨塗銷，即欠缺權利保護要件，不應准許。從而上訴
人之請求，為無理由，應予駁回等詞，為其判斷之基礎。
查本件上訴人於第一審起訴時，以被上訴人、祭祀公業周廣星、
周堂等三人、鄧昭英、中國人壽公司、禾和公司等、將星公司
、練成瑜、周明德為共同被告，請求確認其就系爭土地有優先購
買權存在，並命被上訴人及其餘第一審共同被告塗銷上開各次所
有權移轉登記，及命周堂等三人應依系爭土地出售與鄧昭英之
相同條件，與伊訂立買賣契約，並將該地移轉登記與伊所有，經
第一審判決駁回上訴人之訴，上訴人不服，提起上訴，原法院以
九十四年度上字第一五五號判決駁回其上訴，上訴人提起上訴，
本院以九十五年度台上字第二八六八號判決予以廢棄發回，原法
院以九十六年度上更（一）字第二○○號判決認禾和公司等之法
定代理人已經法院裁定宣告破產，當然解任，其法定代理權消滅
，第一審卻仍列其為禾和公司等之法定代理人，顯未經合法代理
，訴訟程序有重大瑕疵，而廢棄第一審判決，發回台北地院，被
上訴人不服，提起上訴，本院以九十七年度台上字第一三六九號
判決將之廢棄發回原審審理，其餘第一審共同被告則未聲明不服
，有各該判決附卷可稽，足見上訴人於第一審起訴時，已請求被
上訴人及其餘第一審共同被告塗銷上開各次所有權移轉登記，並
無權利保護要件欠缺之情形，僅因法院訴訟程序進行之結果，分
屬第一審台北地院及第二審原法院審理而已，自難謂本件上訴人
起訴之請求，欠缺權利保護必要之要件。上訴論旨，執以指摘原
判決為不當，聲明廢棄，非無理由。
據上論結，本件上訴為有理由。依民事訴訟法第四百七十七條第
一項、第四百七十八條第二項，判決如主文。
中    華    民    國  九十八  年    五    月  二十七  日
                      最高法院民事第二庭
                          審判長法官  吳  正  一
                                法官  劉  福  聲
                                法官  阮  富  枝
                                法官  陳  國  禎
                                法官  許  正  順
      本件正本證明與原本無異
                                      書  記  官
中    華    民    國  九十八  年    六    月   十五   日
                                                      Ｑ


司法院資訊處製作；財團法人民間司法改革基金會備份。
